臺灣臺南地方法院民事判決　　　　　　　　96年度建字第33號
原　　　告　乙○○
被　　　告　甲○○
訴訟代理人　徐朝琴律師
上列當事人間請求給付票款事件，經本院於民國96年12月3日言
詞辯論終結，判決如下：
　　主    　文
被告應給付原告新台幣壹佰萬元，及自民國九十六年六月一日起
至清償日止，按週年利率百分之五計算之利息。
訴訟費用新台幣壹萬零玖佰元，由被告負擔。
    事實及理由
事實及理由
一、原告起訴主張：
  (一)原告承攬訴外人孫瑛瑛（即被告之前妻）於台南市○○○街
    76號土地上興建兩層樓房之工程，於第一期工程完成時即96
    年2月5日，應給付之工程款為新台幣（下同）140萬元，當
    時訴外人孫瑛瑛給付現金40萬元，另交付原告一紙由被告簽
    發之如附表所示之面額100萬元支票（下稱系爭支票），原
    告於票載發票日96年5月31日遵期提示，因存款不足及發票
    人簽章不符而退票，爰依票據法第126條發票人責任之規定
    請求被告照支票之文義擔保支票之支付。
  (二)對被告抗辯之陳述：
    原告基於下述理由主張對被告享有票據債權：
    1.原告因系爭支票遭退票，遂以被告及訴外人孫瑛瑛為相對
      人向鈞院聲請核發支付命令（即96年促字第34920號），
      該支付命令聲請狀係為請求給付票款，原告自己不會寫支
      付命令而請友人幫忙繕寫，因原告及友人均不懂法律，而
      誤將未於支票背書之訴外人孫瑛瑛列為相對人，並隨後在
      支付命令程序中向法院撤回對訴外人孫瑛瑛之請求，而另
      案對於訴外人孫瑛瑛起訴，請求孫瑛瑛給付工程款。本件
      被告甲○○之部分則係請求給付票款，並非給付工程款，
      本案之訴之標的均為請求票款，並無被告所抗辯自工程款
      變更為票款之訴之變更問題。
    2.原告承攬訴外人孫瑛瑛之建屋工程並無簽訂合約，而約定
      實作實算，於第一期工程完成時向訴外人孫瑛瑛請求第一
      期工程款162萬元，訴外人孫瑛瑛當時給付原告現金40萬
      元、系爭支票100萬元後，原告繼續施做第二期工程，但
      訴外人孫瑛瑛並未給付第一期工程款餘款22萬元，且第二
      期工程款95萬元全數未支付，故原告對於瑕疵部分未進行
      修補。原告另案以訴外人孫瑛瑛為被告之96年度建字第26
      號給付工程款部分，係因原告於系爭支票票載發票日前即
      96年4月12日竣工，並於同年5月14日取得使用執照，故於
      該案請求訴外人孫瑛瑛給付工程款217萬元（包含本件系
      爭支票支票款100萬元在內），是除本件系爭支票之100萬
      元外，原告尚有100多萬元之工程款未領，被告不能以工
      程瑕疵為由，拒絕給付本件支票之票款。
    3.系爭支票因發票人簽章不符而退票，被告於96年2月5日簽
      發系爭支票，然在票載發票日前即同年3月31日至戶政事
      務所改名，並於同年4月初向銀行變更印章，故意使系爭
      支票於票載發票日提示時因印章不符、存款不足而退票；
      且系爭支票之部分係為給付第一期工程之地樑及鋼骨結構
      之費用，之後的工程瑕疵與系爭支票無關。依票據法之規
      定，發票人簽發支票要負責兌現、按照支票付款，即使嗣
      後變更印章致因簽章不符，亦仍須負責。
    4.原告因被告為系爭支票發票人，故請求本件被告給付，訴
      外人孫瑛瑛與被告原有夫妻關係，系爭支票退票原因係因
      存款不足、印章不符，原告另向檢察署告訴被告二人共同
      詐欺（即台灣台南地方法院檢察署96年度交查字第969號
      、1164號及96年度偵字第11630號不起訴處分書），被告
      亦表明其不知悉訴外人孫瑛瑛建屋之事，兩人之間更無合
      夥情形，是被告抗辯並不實在。
  (三)聲明：
    1.被告應給付原告100萬元，及自民國96年6月1日起至清償
      日止，按年利率百分之五計算之利息。
    2.訴訟費用由被告負擔。
二、被告抗辯：
  (一)訴狀送達後，原告不得將原訴變更或追加他訴；債務人對於
    支付命令於法定期間合法提出異議者，支付命令於異議範圍
    內失其效力，以債權人支付命令之聲請，視為起訴或聲請調
    解，民事訴訟法第255條第1項及第519條第1項分別定有明文
    。查本件原告原以被告積欠工程款為由，聲請核發支付命令
    ，嗣被告於法定期間內提出異議，因而支付命令之聲請視為
    起訴，故本件訴訟標的應為工程款之給付，並非給付票款。
    原告於起訴狀送達被告之後，欲聲請變更本件訴訟標的為給
    付票款，須經被告之同意始可。惟於原告表示變更訴訟標的
    為請求票款時，被告即當場提出異議，而未同意訴訟標的之
    變更（見96年9月26日之言詞辯論筆錄），故本件之訴訟標
    的應仍為工程款之請求，非票據金額之請求。
  (二)訴外人孫瑛瑛前以租屋開設美髮美容店為業，為擴展業務範
    圍，並增加客源收入，乃邀集被告共同出資合夥經營美髮美
    容工作室，而於民國95年9月間由原告承攬位於門牌號碼：
    台南市○○○街76號二層樓比奇屋之新建工程，約定依比奇
    屋之型式為承造，並約定於開工後三個月內完成所有房屋之
    興建，惟原告於95年10月25日開工後，除未依當初約定之型
    式為建造外，其結構工程亦有漏水、填補不實等嚴重之瑕疵
    ，工程進度更是一再推拖遲延，屢經催促仍未見改善，嚴重
    侵害到被告之權益。有關該等工程興建之爭議，原告業已於
    96年6月間以訴外人孫瑛瑛為被告，向鈞院請求給付工程款
    （現由鈞院96年度建字第26號審理），不料原告卻又另提起
    本件訴訟，實令人深感莫名。
  (三)又原告於興建上開工程之初，即陸續向訴外人孫瑛瑛收取數
    十萬元，又常以系爭工程亟需購料、發放薪資等為由，一再
    要求工程款項之支付，96年2月5日訴外人孫瑛瑛已給付現金
    四十萬元，由於訴外人孫瑛瑛本身無支票，故委由被告開立
    100萬元支票給原告，用以給付原告之工程款，然原告卻未
    依約於三個月期限內完成承攬之工作物，又拒絕為瑕疵之修
    補，對於系爭工程所花費之項目、數額等，亦未能提供相關
    憑據可供核對，甚或有重複請求、報價過高等情形，致使系
    爭工程究竟實際花費若干，尚無法斷定，現正由另案委請鑑
    定中，因此被告及訴外人孫瑛瑛要求原告，待雙方釐清工程
    爭議，協商確定金額後，再為工程款項之給付，因此系爭支
    票暫時未讓原告兌領，原告卻濫行訴訟，不但對被告及訴外
    人孫瑛瑛提出共同詐欺之刑事告訴外，又以同一工程款項之
    給付分別向被告及訴外人孫瑛瑛為重複之請求，其行徑實難
    令人苟同。
  (四)再本件支票債務既係為清償工程款項而生，其為被告與訴外
    人孫瑛瑛合夥事業之共同債務，身為合夥人之被告自應就此
    負清償之責；被告父親每天至系爭工地現場監工，原告也向
    被告請求工程款，因此被告為系爭票據債務之直接債務人，
    故被告當可本於票據原因關係為抗辯；且從台灣台南地方法
    院檢察署96年度交查字第969號、1164號之偵查卷宗可得知
    原告知悉被告及其父親與訴外人孫瑛瑛之關係，否則不會同
    時告這三人詐欺。準此，系爭工程既存有上開之爭議，尚未
    釐清爭議前，被告應可拒絕票據款項之支付，故本件原告須
    先確定系爭工程債務之數額後，始能為系爭票款之給付。
  (五)被告聲明：
    1.原告之訴駁回。
    2.訴訟費用由原告負擔。
    3.如受不利之判決，願供擔保請准免為假執行。
三、兩造不爭執之事實：
  (一)系爭支票由被告所簽發，作為支付孫瑛瑛積欠原告之工程款
    。
  (二)系爭支票經原告提示，因存款不足及發票人簽章不符而遭退
    票。
四、本件兩造所爭執者，在於：(一)本件原告對被告所為之請求，
    究係給付票款或給付工程款？(二)本件被告得否以工程瑕疵事
    項，對原告提出原因關係抗辯而拒絕給付票款？
  (一)按民事訴訟採取處分權主義、辯論主義，就程序之開始、對
    象、範圍等事項，承認當事人有主導權、處分權之原則，是
    依民事訴訟法第244條第1項規定，起訴，應以訴狀表明下列
    各款事項，提出於法院為之：一當事人及法定代理人。二訴
    訟標的及其原因事實。三應受判決事項之聲明。亦即承認原
    告就審判對象為何及其範圍，有特定之權能及責任。經查：
    1.本件原告聲請支付命令，其支付命令聲請狀記載：「債務
      人甲○○、孫瑛瑛，請求之標的並其數量一、請求命令債
      務人甲○○、孫瑛瑛連帶給付債權人新臺幣100萬元及自
      民國96年6月1日起至清償日止，按年利率伍厘計付利息。
      二、督促程序費用由債務人負擔。二、請求之原因事實
      緣債務人孫瑛瑛積欠債權人工程款．．．新臺幣一百萬元
      ，由甲○○簽發台南企銀．．．票據．．交付債權人收執
      ，該支票已於到期日提出交換時，因存款不足及發票人簽
      章不符，遭受退票，經以存證信函向其催討，均置之不理
      ，為此謹檢同支票及退票理由單，存證信函各乙份．．」
      （促字卷第4頁），又經法院通知原告補正提出孫瑛瑛背
      書之證明，原告即具狀撤回對孫瑛瑛之支付命令，並說明
      ：「緣債務人簽發支票給付工程款部份，因存款不足．．
      ．遭跳票，為此提出支付命令裁定．．．。二、孫瑛瑛未
      背書保證，其工程款超過此金額，所以已另外提起給付工
      程款告訴，故孫女支付命令裁定撤銷之。」（促字卷15頁
      ）。在被告異議視為起訴後，本院通知原告補正其請求依
      據，原告具狀表示一票據法第126條發票人之責任，應照
      支票文義擔保支票之支付（卷第8頁），及第一次言詞辯
      論期日，原告陳述本件係請求被告付支票的票款，不是請
      求被告付工程款（卷14頁筆錄），是從上開資料，足認原
      告本件請求法院審判之對象、範圍，自支付命令開始至本
      件言詞辯論時，均為請求被告甲○○給付系爭支票之票款
      ，而非工程款，原告請求工程款之對象係訴外人孫瑛瑛而
      非被告甲○○，工程款部份亦非本件原告欲請求法院審判
      之對象，可知原告之請求並無訴訟標的變更之情事。
    2.被告固抗辯本件原告起訴時，其請求之標的為工程款，不
      同意變更為票款，無非係以(1)支付命令聲請狀記載二人連
      帶給付、利率百分之5；(2)支付命令聲請狀原因事實記載
      用票給付工程款；(3)原告96年6月15日之呈報狀亦可看出
      係請求給付工程款等項為據。然查：上開支付命令聲請狀
      固記載債務人孫瑛瑛、甲○○瑛連帶給付，利率為百分之
      五，然上開未逾票據法所定利率，原告本有處分權決定其
      請求被告給付之利率，又原告嗣後亦以孫瑛瑛未背書為由
      ，撤回對孫瑛瑛部分之請求，是明顯可知本件原告請求被
      告給付者，確為票款，並無誤認之情形。再依原告支付命
      令聲請狀記載系爭支票係為清償工程款，此即支票簽發之
      基礎原因事實，並不因此而使原告之票款請求權變更為工
      程款請求，是被告抗辯本件原告訴訟標的有所變更，尚非
      可採。
    3.又本件法院分案編列之案由，雖為給付工程款，然此係由
      法院收案、分案作業之初步分類，原告方係有處分權限之
      人，法院之分案作業，自不應影響原告特定審判對象、範
      圍之權能，又本件原告並無律師為訴訟代理人，而係自行
      撰寫書狀、進行訴訟，不應苛求原告具有超越律師、法官
      之法律知識，是不得以此分案類別作為對原告不利益之解
      釋，而剝奪其處分權限。
    4.綜上所述，本件原告起訴請求被告給付者，為系爭支票之
      票款，並非其承攬台南市○○○街76號土地上興建兩層樓
      房之工程款，被告抗辯原告為訴之變更，不予同意云云，
      自屬無據。
  (二)原告主張系爭支票經提示遭退票，業據提出系爭支票及退票
    理由單各一紙為證，被告就其曾簽發系爭支票之事實，並不
    爭執，然抗辯該支票係用以支付工程款，然工程有瑕疵，因
    此拒絕付款等語。經查：
    (1)按支票發票人應照支票文義擔保支票之支付，又票據債務
      人不得以自己與執票人之前手間所存抗辯之事由對抗執票
      人，票據法第126條、第13條前段分別定有明文。查系爭
      支票係被告所簽發，則依上說明，本件被告自應依照支票
      文義擔保票款之支付。
    (2)系爭支票之交付過程，訴外人孫瑛瑛於本院陳述：「支票
      是我跟吳（即本件被告）借的，印章是吳自己蓋的，100
      萬元是我自己寫的，吳有借給我很多張票，．．．票是因
      為工程款的糾紛，所以才沒有讓他兌現。」（本院14 頁
      筆錄參照），另原告對被告與孫瑛瑛提出詐欺告訴之刑事
      案件，被告於偵查中陳述：「（問：在告訴人與孫瑛瑛約
      定承攬本工程及交易過程中，你是否有參與？）沒有參與
      。（問：你沒有參與為何要開立一百萬的支票？）是孫員
      告訴我說要借支票支付建房子的費用。... （問：為何要
      無條件借錢給她？）支票到期，孫員會拿錢讓我存進我的
      支存帳戶兌現。」（96年度交查字第1164號96年8月15日
      詢問筆錄參照），足認本件系爭支票係被告簽發後，交付
      訴外人孫瑛瑛，孫瑛瑛再行交付原告，作為支付原告承攬
      孫瑛瑛房屋興建工程之工程款，則被告與原告並非支票債
      務關係之前後手。
    (3)按票據債務人以其自己與執票人間所存抗辯之事由對抗執
      票人，固為法之所許，然本件被上訴人，係以他人與執票
      人間所存抗辯之事由對抗執票人之上訴人，於法不能謂為
      有據，最高法院47年度台上字第1621號著有判例可資參照
      。本件系爭支票之基礎原因關係，雖係用於支付孫瑛瑛積
      欠原告之工程款，然兩造並非支票交付之前後手，參諸上
      開判例說明，被告自不得以孫瑛瑛與原告間之工程瑕疵，
      對抗執票人之原告，而本件被告復未提出其他法定抗辨事
      由，足以對抗原告行使票據權利，從而，原告本於票據法
      律關係，請求被告給付系爭支票之票面金額100萬元，及
      自付款提示日96年5月31日翌日即96年6月1日起之清償日
      止，按週年利率百分之五計算之利息，依票據法第126條
      、第133條之規定，核屬正當，應予准許。
四、本件訴訟費用確定為10,900元（即第一審裁判費），應由敗
    訴之被告負擔，本院併依職權宣告之。又本件原告雖係本於
    票據而有所請求，然未適用簡易訴訟程序，不符民事訴訟法
    第389條職權宣告假執行之規定，爰不另宣告假執行，附此
    敘明。
五、結論：本件原告之訴為有理由，依民事訴訟法第78條、第87
    條第1項，判決如主文。
中　　華　　民　　國　　96　　年　　12　　月　　17　　日
                  民事第二庭    法    官　蔡孟珊
以上正本證明與原本無異。
如對本判決上訴，須於判決送達後20日內向本院提出上訴狀。
中　　華　　民　　國　　96　　年　　12　　月　　17　　日
                                書 記 官  吳幸芳
附表：
┌─┬───────┬─────┬─────┬────────┬──────────┬──────────┐
│編│　付　款　人　│  發票人　│ 支票號碼 │票　面　金　額　│    票載發票日　    │    付款提示日　    │
│號│　　　　　　　│　　　　　│　　　　　│　（新台幣）　　│　　　　　　　　　　│　　　　　　　　　　│
├─┼───────┼─────┼─────┼────────┼──────────┼──────────┤
│１│台南區中小企業│甲○○    │BF0000000 │100萬元         │96年5月31日         │96年5月31日         │
│　│銀行安南分行  │　　　　　│　　　　　│　　　　　　　　│　　　　　　　　　　│　　　　　　　　　　│
│  │(現為京城銀行)│          │          │                │                    │                    │
└─┴───────┴─────┴─────┴────────┴──────────┴──────────┘
